【裁判字號】    99,交聲,3977
【裁判日期】    991118
【裁判案由】    聲明異議
【裁判全文】
臺灣臺中地方法院交通事件裁定        99年度交聲字第3977號
原處分機關  交通部公路總局臺中區監理所
受處分人    甲○○
上列受處分人因違反道路交通管理處罰條例案件，對於交通部公
路總局臺中區監理所九十九年十月五日所為之處分（中監違字第
裁六○－ＧＥ0000000號裁決書），聲明異議，本院裁定
如下：
    主  文
原處分關於罰鍰新臺幣肆萬玖仟伍佰元部分撤銷。
前項撤銷部分，甲○○不罰。
    理  由
一、原處分機關略以：本件受處分人甲○○於民國九十七年五月
    二十二日凌晨四時四十二分許，駕駛車牌號碼Ｘ六－九七二
    六號自用小客車，在臺中市○○區○○路三段四九八號前，
    因「酒後駕車肇事致人受傷，經抽血酒測值為二五七‧三mg
    ／dl，經換算為呼氣值為一‧二二mg/l」之違規，經臺中市
    警察局第六分局依違反道路交通管理處罰條例第三十五條第
    一項第一款之規定，製開違反道路交通管理事件通知單（單
    號：ＧＥ0000000號）舉發，刑事部分業經臺灣臺中
    地方法院檢察署檢察官九十七年度偵字第一三一二八號處分
    書為緩起訴處分期滿確定，交通部公路總局臺中區監理所遂
    於九十九年十月五日以中監違字第裁六○－ＧＥ00000
    00號裁決書，裁處其罰鍰新臺幣（下同）四萬九千五百元
    ，吊扣駕駛執照二十四個月（已執行），施以道安講習，逾
    期依裁決書處罰主文規定裁處等語。
二、本件受處分人則以：依據行政罰法第二十六條規定，一行為
    同時觸犯刑事法律及違反行政法上義務規定者，依刑事法律
    處罰之。受處分人業經臺灣臺中地方法院檢察署檢察官為緩
    起訴處分，並已繳納六萬元在案，而監理機關另要向受處分
    人處罰行政罰鍰四萬九千五百元，並執行吊扣駕照，實無再
    一事二罰處行政罰之必要，請庭上撤銷行政罰鍰四萬九千五
    百元，以維持公平正義原則等語。
三、按汽車駕駛人飲用酒類或其他類似物後，其吐氣所含酒精濃
    度超過每公升○‧二五毫克，不得駕車；駕駛汽車經測試檢
    定酒精濃度超過標準，處汽車駕駛人罰鍰一萬五千元以上六
    萬元以下，並當場移置保管該汽車及吊扣駕駛執照一年，因
    而肇事致人受傷者，並吊扣駕駛執照二年，道路交通安全規
    則第一百十四條第二款、道路交通管理處罰條例第三十五條
    第一項第一款分別定有明文。
四、經查：
  (一)程序方面：按處理違反道路交通管理事件，有關文書送達之
    程序，依行政程序法之規定；送達，於應受送達人之住居所
    、事務所或營業所為之。於應送達處所不獲會晤應受送達人
    時，得將文書付與有辨別事理能力之同居人、受雇人或應送
    達處所之接收郵件人員，違反道路交通管理事件統一裁罰基
    準及處理細則第五條，行政程序法第七十二條第一項前段、
    第七十三條第一項分別定有明文。職是，交通事件裁決書之
    送達，既為行政文書，自應依前開規定為送達始屬合法。又
    所謂「同居人」，雖不必有親屬關係，亦無庸嚴格解釋為須
    以永久共同生活為目的而同居一家；然必係與應受送達人居
    住在一處，且繼續的為共同生活者，方為相當（最高法院八
    十二年臺上字第二七二三號判例要旨參照）。查本件裁決書
    ，經原處分機關委由郵政機關向受處分人住所地「臺中縣大
    雅鄉○○○路三一二巷四三弄十二號」為送達，因未會晤本
    人，乃於九十九年十月六日將該裁決書交付予同居人小姨「
    許麗香」代為簽收乙節，固有交通部公路總局臺中區監理所
    送達證書一紙為證。惟查「臺中縣大雅鄉○○○路三一二巷
    四三弄十二號」未有署名「許麗香」之人設籍於該址，有法
    務部戶役政連結作業系統全戶戶籍資料在卷可考，又受處分
    人陳稱該人是鄰居，與我們不同住等語，亦有本院公務電話
    紀錄一紙附卷可憑，是以署名「許麗香」之女子與受處分人
    並未居住於同一處所，而非屬於同居人之事實，應堪認定。
    故上開送達證書上雖載有小姨代，並蓋用「許麗香」之印文
    ，惟其與受處分人既非同居人，難認符合行政程序法第七十
    三條第一項之規定，而不生合法送達之效力，則本件裁決書
    既未合法送達，聲明異議之期間即無從起算，是受處分人雖
    於九十九年十一月二日始向原處分機關聲明異議，有聲明異
    議狀上之收文章在卷可憑，然亦不得認其已逾二十日之法定
    聲明異議期間，合先敘明。
  (二)本件受處分人於九十七年五月二十二日凌晨四時四十二分許
    ，駕駛車牌號碼Ｘ六－九七二六號自用小客車，在臺中市○
    ○區○○路三段四九八號前，因「酒後駕車肇事致人受傷，
    經抽血酒測值為二五七‧三mg／dl，經換算為呼氣值為一‧
    二二mg/l」之違規，經警舉發，並經臺灣臺中地方法院檢察
    署檢察官以九十七年度偵字第一三一二八號號處分書為緩起
    訴處分，其期間為二年，受處分人應於收受緩起訴處分命令
    通知書之日起三個月內，向國庫支付六萬元。而受處分人於
    期限內已支付上述緩起訴處分金，且緩起訴期間業經期滿確
    定未經撤銷等情，有臺中市警察局舉發違反道路交通管理事
    件通知單影本（單號：ＧＥ0000000號）、臺灣臺中
    地方法院檢察署檢察官緩起訴處分書影本、臺灣臺中地方法
    院檢察署自行收納款項統一收據影本及臺灣高等法院被告前
    案記錄表各一份在卷可稽，是受處分人於上揭時、地，確有
    裁決書所載之違規事實，且其酒醉駕車刑事部分業經臺灣臺
    中地方法院檢察署檢察官為緩起訴處分實質確定在案。
  (三)按一行為同時觸犯刑事法律及違反行政法上義務規定者，依
    刑事法律處罰之；前項行為如經不起訴處分或為無罪、免訴
    、不受理、不付審理之裁判確定者，得依違反行政法上義務
    規定裁處之，行政罰法第二十六條第一項前段、第二項分別
    定有明文。行政罰法第二十六條第一項前段之規定乃一行為
    同時造成刑罰法律與行政秩序罰規定發生競合適用之關係時
    ，基於「一事不二罰」之法理，經由立法程序確立應以刑罰
    優先為原則，避免行為人承受過度且重複之處罰。此觀該條
    立法理由明確揭示：「一行為同時觸犯刑事法律及違反行政
    法上義務規定時，由於刑罰與行政罰同屬對不法行為之制裁
    ，而刑罰之懲罰作用較強，故依刑事法律處罰，即足資警惕
    時，實無一事二罰再處行政罰之必要。且刑事法律處罰，由
    法院依法定程序為之，較符合正當法律程序，應予優先適用
    。」其理益明。是以前揭行政罰法中刑事法律處罰優先且不
    再處以行政秩序罰之目的，既係因為行為人已接受刑罰而足
    資警惕，且已發生懲罰之作用，即無使行為人陷於雙重處罰
    之不利益，則關於刑事法律處罰之範圍自應採取實質認定，
    凡刑事實體法或程序法中所規定客觀上剝奪行為人生命、自
    由、財產權利，主觀上亦因制裁之嚴厲性、痛苦性，其強度
    足以造成心理強制而間接達成矯正教化目的之處遇手段，皆
    應納入其中，而不以形式上符合刑法第三十二條至第三十四
    條所定主刑及從刑種類者為限，始與前揭法律規範之意旨相
    符。
  (四)法務部九十五年五月二十五日法律字第○九五○七○○三九
    三號函雖謂：行政罰法第二十六條第二項所稱「不起訴處分
    」包括「緩起訴處分」在內等語。惟該項乃例外得裁處行政
    秩序罰之補充規定，參諸該條文係將「不起訴處分」、「無
    罪」、「免訴」、「不受理」、「不付審理」等不能證明刑
    事被告犯罪或未曾使其實際接受刑罰之情形逐一臚列，顯然
    與該條第一項所指發生處罰競合之前提要件尚有未合，故該
    條第二項仍規定須依違反行政法上義務規定裁處之必要。本
    件緩起訴處分既非不能證明行為人之犯罪事實，且有支付一
    定金額之實質處罰，自與上開行政罰法第二十六條第二項列
    舉之不起訴處分等情形迥然有別，仍無從遽為比擬而為相同
    之處置。如若不然，則刑事被告如經法院循審判程序判處罰
    金或得以易科罰金之拘役或有期徒刑，均得以援用行政法罰
    第二十六條第一項之規定，免於處以行政秩序罰之雙重不利
    益；至於藉由緩起訴處分而節省司法資源者，在基於實質懲
    罰目的而其財產權遭受剝奪之餘，卻仍需繳納一定金額之行
    政罰鍰，其結果勢必降低刑事被告接受緩起訴處分之意願，
    而反噬緩起訴處分替代繁複刑事審判程序之制度性機能。準
    此以言，行政罰法第二十六條第二項既未將緩起訴處分列舉
    其中，本於「例外規定從嚴解釋」之法理及前揭說明，自不
    能將條文中「不起訴處分」之範圍，擴及於性質顯不相同之
    「緩起訴處分」。
  (五)刑事訴訟法第二百五十三條之二規定，檢察官為緩起訴處分
    ，得命被告於一定期間內履行「向公庫或公益團體支付一定
    之金額」，此一命被告為金錢給付的部分，應得被告之同意
    。命被告為金錢給付部分，並得為民事強制執行名義。檢察
    官課被告以上之負擔，由於此負擔雖非「刑罰」，但性質上
    可謂實質的制裁，且造成被告權利受限制的影響。則受處分
    人上開違反刑事法律禁止規範之犯罪事實既已明確，僅因檢
    察官採取緩起訴處分之替代性刑事處遇手段，未將該案逕行
    起訴或聲請簡易判決處刑，致其後適用之刑事訴訟程序有所
    區別，然就受處分人負有支付一定金額予檢察官指定機構之
    義務觀察，其如未在上開指定期間內確實履行義務，依刑事
    訴訟法第二百五十三條之三第一項第三款之規定，受處分人
    將遭受撤銷緩起訴處分之不利益；反之，倘其確實遵守並履
    行各項緩起訴條件，除非合於刑事訴訟法第二百六十條所定
    情形之一，否則受處分人即無再就同一案件遭受刑事訴追之
    虞。從而，受處分人已因上開緩起訴處分而剝奪其財產權，
    主觀上前揭金錢給付義務亦具有強制性、懲罰性，雖不若易
    科罰金係以支付金錢作為自由刑之替代，惟經由緩起訴處分
    條件之履行使其免於遭檢察官發動起訴程序，仍具有替代刑
    罰之效果，廣義而言，應屬前揭所稱之「實質刑事法律處罰
    」，而有行政罰法第二十六條第一項規定之適用。
  (六)按汽車駕駛人酒精濃度超過規定標準，經刑事裁判確定處以
    罰金低於道路交通管理處罰條例第九十二條第三項所訂最低
    罰鍰基準規定者，應依本條例裁決繳納不足最低罰鍰部分，
    道路交通管理處罰條例第三十五條第八項定有明文。而緩起
    訴處分金既前揭所稱之「實質刑事法律處罰」，其性質上類
    似刑事確定裁判所處以之罰金刑，雖有行政罰法第二十六條
    第一項規定之適用，惟若行為人所支付之緩起訴處分金，未
    達道路交通管理處罰條例第九十二條第三項所訂最低罰鍰基
    準規定者（依違反道路交通管理事件統一裁罰基準表之規定
    ，駕駛人違反道路交通管理處罰條例第三十五條第一項第一
    款規定，其吐氣所含酒精濃度超過每公升○‧五五毫克以上
    者，小型車之最低罰鍰為四萬九千五百元），依道路交通管
    理處罰條例第三十五條第八項規定，即須補繳不足最低額罰
    鍰之部分，始為適法。因此法院僅得就行為人已依緩起訴處
    分為公益捐款部分予以撤銷，並為不罰之諭知（臺灣高等法
    院暨所屬法院九十七年法律座談會刑事類提案第三九號法律
    問題研討結果亦同此見解）。從而，本件受處分人所繳納之
    緩起訴處分金六萬元，已達上開最低罰鍰基準四萬九千五百
    元，依道路交通管理處罰條例第三十五條第八項，自無重複
    處罰行政罰之必要。本件對於性質相同之金錢裁罰，已依懲
    罰作用較強之刑事法律制裁後，即無再依行政法為相同處罰
    之理。原處分機關就此未予詳查，據予裁罰，尚有未洽。本
    件就此部分之異議為有理由，原處分應予撤銷。至原處分機
    關於吊扣駕駛執照二十四個月及施以道安講習部分，因不在
    受處分人提出聲明異議之範圍內，自非本案所應審究之範圍
    ，併此敘明。
五、據上論斷，應依道路交通管理處罰條例第八十七條第二項，
    道路交通事件處理辦法第十九條前段，裁定如主文。
中    華    民    國    99    年    11    月    18    日
                      交通法庭  法  官  黃裕仁
上正本證明與原本無異。
如不服本裁定，應於送達後五日內，向本院提出抗告狀。
                                書記官  何惠文
中    華    民    國    99    年    11    月    18    日

司法院資訊處製作；財團法人民間司法改革基金會備份。
